【裁判字號】    99,消債更,7
【裁判日期】    990728
【裁判案由】    更生
【裁判全文】
臺灣桃園地方法院民事裁定             99年度消債更字第7號
聲  請  人
即  債務人  甲○○
上列當事人因消費者債務清理事件聲請更生以及保全處分，本院
裁定如下：
    主    文
債務人甲○○自中華民國九十九年七月三十日下午五時起開始更
生程序。命司法事務官進行本件更生程序。
聲請人其餘聲請駁回。
    理    由
一、按債務人不能清償債務或有不能清償之虞者，得依本條例所
    定更生或清算程序，清理其債務。又債務人對於金融機構因
    消費借貸、自用住宅借款、信用卡或現金卡契約而負債務，
    在聲請更生或清算前，應提出債權人清冊，以書面向最大債
    權金融機構請求協商債務清償方案，並表明共同協商之意旨
    。債務人與金融機構協商成立者，不得聲請更生或清算。但
    因不可歸責於己之事由，致履行顯有重大困難者，不在此限
    。消費者債務清理條例第151 條第1 項、第5 項定有明文。
    易言之，債務人對於金融機構因消費借貸、自用住宅借款、
    信用卡或現金卡契約而負債務，有不能清償或有不能清償之
    虞者，於本條例施行後，曾與最大債權金融機構協商成立，
    辦理消費金融案件無擔保債務協商機制與金融機構成立協商
    者，均不得依本條例聲請更生或清算程序，惟如有本條例第
    151 條第5 項但書所列之不可歸責於己之事由，致履行顯有
    重大困難之情形者，始例外得依本條例聲請更生或清算程序
    。又本條例第151 條第5 項增訂毀諾條款之立法理由，乃在
    避免債務人任意毀諾已成立之協商，濫用更生或清算之債務
    清理程序，因此條文所指「因不可歸責於己之事由，致履行
    顯有重大困難者」之解釋，自應從債務人是否構成任意毀諾
    情事，即有無濫用債務清理權而為認定。是以對於債務人於
    成立協商後，其經濟狀況未見改善，甚至持續惡化，如不許
    其聲請更生或清算而仍強令其須依協商方案繼續履行，即不
    符本條例更生或清算程序乃在幫助陷於經濟上困境之債務人
    ，得藉由更生或清算程序走出經濟困境而得重建更生之立法
    意旨。末按法院開始更生程序之裁定，應載明其年、月、日
    、時，並即時發生效力。次按法院裁定開始更生或清算程序
    後，得命司法事務官，進行更生或清算程序，必要時，得選
    任律師、會計師或其他適當之自然人或法人一人為監督人或
    管理人。消費者債務清理條例第45條第1項 、第16條第1 項
    分別定有明文。
二、本件聲請意旨略以：聲請人前曾依金融主管機關協調成立之
    中華民國銀行公會會員辦理消費金融案件無擔保債務協商機
    制，與最大債權銀行大眾銀行成立協商，約定聲請人自民國
    98年7 月10日起，分179 期，利率3%，每月攤還新臺幣（下
    同）10,700元，惟聲請人之子患有重度聽覺機能障礙需人照
    料，而聲請人之配偶離家聯絡無著，至聲請人分身乏術，聲
    請人因上述原因無力履行前置協商之款項，致於98年8 月毀
    諾；嗣債權人又就聲請人之薪資強制執行，令聲請人之經濟
    狀況雪上加霜，從而有不可歸責於聲請人之事由致履行原協
    商內容顯有重大困難之情形，且無擔保或無優先權之債務總
    額未逾1,200 萬元，復未經法院裁定開始清算程序或宣告破
    產，爰依法聲請更生等語。
三、經查：
    (一)聲請人即債務人前因消費借貸、信用卡契約等債務，於消
      費者債務清理條例施行後，以書面向最大債權金融機構即
      大眾商業銀行股份有限公司（以下簡稱大眾銀行）請求共
      同協商債務清償方案，於98年6 月5 日協商成立，約定自
      98年7 月10日起，分179 期、年利率3%計算，聲請人應按
      月攤還10,700元，惟聲請人於協商成立後，未依約於98年
      7 月10日還款而毀諾等情，業經聲請人陳述在卷，復有卷
      附臺灣高雄地方法院98年度司消債核字第46號民事裁定、
      前置協商機制協議書（金融機構無擔保債權）、前置協商
      無擔保債務還款分配表暨表決結果、前置協商機制協議書
      （金融機構有擔保債權）、前置協商有擔保債務還款分配
      表暨表決結果各1 份可稽，是此部分之事實堪以認定，合
      先敘明。
    (二)聲請人提出卷附之財產及收入狀況說明書、債務人清冊、
      債權人清冊、財政部臺灣省北區國稅財產歸屬資料清單、
      前置協商機制協議書（包括金融機構無擔保、有擔保債權
      ）、聲請人之子之障礙手冊、失蹤人口案件登記表、建物
      謄本、臺灣士林地方法院98年度司執助字第3196號執行命
      令等資料，以證明其所述之經濟情況。
    (三)聲請人於98年6 月與金融機構進行協商，同年8 月毀諾，
      聲請人於協商時以及毀諾時之經濟狀況並無太大之變化一
      情，業據聲請人陳述在卷。依卷附聲請人之財產所得調件
      明細表所示，聲請人98年間之收入總額為267,820 元，平
      均每月約22 ,318 元，核與聲請人於聲請狀自述其每月薪
      資約22,000元等情相符；另聲請人於財產及收入狀況說明
      書中，主張其每月必要生活支出為水電瓦斯費1,500 元、
      2 名子女教育費5,500 元以及膳食交通日常生活支出6,00
      0 元（包括2 名小孩），總額為13,000元等語，矧以聲請
      人之2 名子女分別於87年7 月4 日出生、88年12月22日出
      生，有戶籍資料1 份可稽，目前分別就讀小學4 年級、小
      學6 年級，聲請人與其2 名子女1 個月合計支出之生活費
      用，較以內政部公佈之每人每月最低生活費計算後為低（
      計算式：9829+9829 ×60% ×2 ÷2 ＝15726 ），故聲請
      人主張之13,000元為其每月必要生活費以及扶養費支出之
      數額，堪稱合宜。以聲請人98年間每月22,318元之收入，
      扣除聲請人主張每月支出之必要生活費以及對於其二子之
      扶養費共13,000元後，僅餘9,318 元可資運用，就支付每
      月10,700元之協商款而言，已有困難，聲請人主張其有不
      應歸責於己之事由，致履行顯有重大困難，尚為可採。
    (四)聲請人於本院調查時陳稱：其目前之每月收入為20,000元
      ，若加班可至22,000元，扣除每月必要生活支出13,000元
      後，僅餘7,000 元至9,000 元可供協商還款；況聲請人所
      有、坐落桃園縣龜山鄉○○段973 地號土地（權利範圍10
      000 分之160 ）及同段1674建號建物（門牌號碼：桃園縣
      龜山鄉○○○路6200巷80弄89號2 樓），業經債權人大眾
      銀行等人實行抵押權拍賣，並由第三人拍定，於99年6 月
      15日實行分配，聲請人遂於99年5 月10日起在外賃屋居住
      ，每月支出房租費用8,000 元等情，有房屋租賃契約書、
      本院民事執行處99年5 月7 日桃院永98司執九字第54040
      號函及分配表各1 份在卷可稽；綜上，依聲請人之每月收
      入所得，扣除必要生活支出、房租費用後，確實有不能清
      償債務之情。
    (五)此外，又查無聲請人有消費者債務清理條第6 條第3 項、
      第8 條或第46條所列各款駁回更生聲請之事由存在，則聲
      請人聲請更生，洵屬有據，並依首揭規定命司法事務官進
      行本件清算程序。
四、按法院就更生或清算之聲請為裁定前，得因利害關係人之聲
    請或依職權，以裁定為保全債務人財產、限制債權人對於債
    務人行使債權，及停止對於債務人財產強制執行程式之保全
    處分，消費者債務清理條例第19條第1 項第1 、2 、3 款定
    有明文。另按消費者債務清理條例第48條第2 項規定，法院
    裁定開始更生程式後，對於債務人不得開始或繼續訴訟及強
    制執行程式。本件聲請人雖聲請保全處分，然揆諸前揭條文
    規定，於裁定准予更生裁定後，對於債務人之訴訟及強制執
    行程式已有明文限制，因此顯無保全必要，故聲請人該部分
    保全處分之請求，應予駁回。
五、爰裁定如主文。
中    華    民    國    99    年    7     月    28    日
                  民事第三庭    法  官  陳心婷
上為正本係照原本作成。
本裁定不得抗告。
中    華    民    國    99    年    7     月    28    日
                                書記官  林君燕

司法院資訊處製作；財團法人民間司法改革基金會備份。
